臺灣高等法院民事判決
109年度上易字第560號
上  訴  人  周葉阿汾  

被 上訴 人  陳珍珍    
訴訟代理人  陳楷天律師
上列當事人間請求分配表異議之訴事件，上訴人對於中華民國10
9年1月31日臺灣臺北地方法院第一審判決（108年度訴字第3726
號）提起上訴，本院於109年9月8日言詞辯論終結，判決如下：
    主      文
上訴駁回。
第二審訴訟費用由上訴人負擔。　　　　　　
    事實及理由
上訴人主張：被上訴人持附表一所示本票為執行名義，聲請原
  法院107年度司執字第43709號執行事件（下稱系爭執行事件）
  查封伊所有坐落新北市○○區○○段0000地號土地應有部分4/11（
  下稱系爭土地），嗣於民國108年1月22日拍賣期日以底價新臺
  幣（下同）589萬元承受系爭土地，並以其為該土地第1、2順
  位抵押權人（設定內容詳如附表三編號2、3所示）兼執行債權
  人，陳報對伊有優先債權本金266萬元、114萬元，及自105年7
  月29日起至108年1月22日止，按日息0.2%（即每萬元每日20元
  ）計算之違約金483萬0,560元、207萬0,240元，及普通債權即
  利息33萬0,860元、14萬1,797元。執行法院於108年4月10日作
  成如原判決附件一所示分配表（下稱系爭分配表），並將前揭
  債權列入（即次序4、5之本金及違約金及次序7、8之利息），
  定期於同年6月10日實行分配。惟伊僅向被上訴人借款共計400
  萬元，被上訴人前已聲請原法院104年度司執字第79563號事件
  （下稱第79563號執行事件）查封伊所有另筆同段8-80地號土
  地應有部分（下稱前案土地），並以該土地第1順位抵押權人
  （設定內容詳如附表四所示）兼執行債權人身分承受前開標的
  ，而部分受償，現僅餘本金280萬元（即系爭分配表次序4本金
  266萬元、次序5本金114萬元中之14萬元）未還。故兩造間就
  前揭分配表次序5之本金超過14萬元部分無債權債務關係存在
  ，且伊未積欠利息或有違約情事，被上訴人不得另請求伊給付
  利息及違約金，況該違約金亦屬過高，應予酌減等情。爰依強
  制執行法第41條第1項之規定，求為命將系爭分配表次序5之本
  金超過14萬元部分，及次序4、5之違約金483萬0,560元、207
  萬0,240元與次序7、8之利息33萬0,860元、14萬1,797元予以
  剔除，不得列入分配之判決（原審就上開部分判命將系爭分配
  表次序4、5之違約金依序超過48萬3,056元、20萬7,024元部分
  予以剔除，不得列入分配，駁回上訴人其餘之請求。上訴人就
  前述受不利判決部分不服，提起上訴。至未繫屬本院部分，不
  另贅述）。上訴聲明：㈠原判決關於駁回上訴人後開第㈡項之訴
  部分廢棄。㈡上開廢棄部分，系爭分配表次序4、5之違約金應
  依序再剔除48萬3,056元、20萬7,024元，次序5之本金超過14
  萬元部分及次序7、8之利息全部應予以剔除，不得列入分配。
被上訴人則以：上訴人前於99年至101年間陸續向伊借款計500
  萬元，約定利息為月息2分，並於：㈠99年3月間向伊借款200萬
  元，提供系爭土地為伊設定附表三編號1之240萬元最高限額抵
  押權。㈡嗣向伊增貸100萬元，又以上開土地於同年6月3日為伊
  設定同表編號2之400萬元最高限額抵押權（即系爭分配表第1
  順位抵押權），並於同年7月13日塗銷原設定之240萬元抵押權
  。㈢復向伊借貸100萬元，於100年7月21日另提供前案土地為伊
  設定附表四之120萬元最高限額抵押權。㈣其後又向伊借貸50萬
  元2筆，並於101年3月7日再次提供系爭土地為伊設定附表三編
  號3之120萬元最高限額抵押權（即系爭分配表第2順位抵押權
  ）。上訴人並開立如附表一所示面額合計500萬元本票及同額
  之附表二支票（此為每年換票）各4紙予伊以為借款之擔保或
  證明。事後上訴人僅付息至102年7月1日止，即未再依約付款
  ，伊因此於102年間以前述本票向原法院、臺灣士林地方法院
  （下稱士林地院）分別取得附表一所示本票裁定，並於104年
  間持向原法院聲請第79563號執行事件，查封上訴人所有之前
  案土地，嗣承受該標的而部分受償（詳原判決附件二之前案分
  配表）。是上訴人仍積欠伊本金266萬元、114萬元及自105年7
  月29日起算之利息、違約金未還，至於系爭分配表所列違約金
  雖屬過高，惟原審業已依序酌減為48萬3,056元、20萬7,024元
  ，已屬適當，不應再減少等語，資為抗辯。答辯聲明
　：上訴駁回。
經查，上訴人對於其前提供系爭及前案二筆土地陸續為被上訴
  人設定抵押權，並分別簽發如附表一、二所示之本票及支票予
  被上訴人向其借款，嗣被上訴人持前揭本票向原法院及士林地
  院分別取得如附表一所示之本票裁定，繼而向原法院聲請強制
  執行、換發債權憑證等情並不爭執，並有該土地登記謄本、異
  動索引、抵押權及前案土地拍賣移轉資料、系爭執行事件及原
  法院第79563號執行事件影印卷（內含債權憑證及本票）可稽
  （見原審卷㈠第87至151、161至170、273至305、313、441至46
  7、585至593頁、卷㈡第3至115頁），洵堪認定。又上訴人主張
  ：伊僅陸續向被上訴人借款400萬元，其前已聲請第79563號執
  行事件查封前案土地，並以該地第1順位抵押權人兼執行債權
  人身分承受前開標的部分受償，僅欠本金280萬元（即系爭分
  配表次序4之本金266萬元、次序5之本金114萬元中之14萬元）
  未受償。被上訴人執有之面額合計500萬元本票及同額支票各4
  紙，其中100萬元乃伊清償後漏未向其索回，其趁前案土地拍
  定（承受）取償後，又將該土地原設定之120萬元抵押權（即
  附表四抵押權）擅自移設(即重複設定）於系爭土地上（即附
  表三編號3抵押權）云云，惟未舉證以實其說，已無從為有利
  於其之認定。況上訴人以系爭土地為被上訴人設定之120萬元
  抵押權，乃於104年間被上訴人聲請查封拍賣前案土地以前即
  已設定在案，顯無上訴人所稱被上訴人於前案土地拍定後再以
  系爭土地重複設定抵押權之事。又上訴人所有之瑞興商業銀行
  建成分行第0000-000000000號帳戶於99年3月4日、同年5月18
  日、同年6月10日、101年3月6日陸續存入170萬元、100萬元、
  96萬元、49萬元等款項（見原審卷㈢第497、499、507頁
　），俱屬被上訴人交付之借款等情，業據上訴人於原審及本院
  中陳述綦詳（見原審卷㈣第216頁、本院卷第120至121頁），此
  部分金額合計已超過400萬元。參諸證人李國鎮（即前開抵押
  權設定承辦地政士）於原審證稱：一般抵押權設定金額都是本
  金加兩成，上訴人於99年3月3日提供系爭土地為被上訴人設定
  240萬元之抵押權，應該是向被上訴人借款200萬元，後來上訴
  人因為隨時要向被上訴人借錢，所以又以該土地為被上訴人設
  定400萬元之抵押權，此次設定金額有略為提高，並將原來設
  定之240萬元抵押權予以塗銷，後來上訴人又要向被上訴人借
  錢，因為系爭土地位於山上，不易處分（出售），且足供擔保
  之價值已滿，所以其改為提供前案土地為被上訴人設定120萬
  元之抵押權，但由於兩造間關係良好，所以後來上訴人於101
  年3月間又以系爭土地為被上訴人設定另筆120萬元抵押權去借
  錢。伊沒有經手渠等間各次借款之交付，但依照兩造約定借款
  時要開立本票等語（見原審卷㈢第315至319頁），復佐以被上
  訴人於原法院第79563號執行事件承受前案土地時，即已陳報
  對上訴人有本金500萬元及利息、違約金等債權未受償，經執
  行法院列入前案分配表中定期分配，並合法送達被上訴人，無
  人異議而確定乙情，亦有前案分配表、分配期日通知及送達回
  證在卷可稽（見第79563號執行卷㈡第14、26至31、35頁）
　，益證上訴人前揭主張顯與事實不符，並無可取。是被上訴人
  辯稱：上訴人前向伊陸續借款計500萬元，除開立如附表一、
  二所示本票、支票各4紙做為其借款證明或擔保外，並提供系
  爭及前案二筆土地先後為伊設定如附表三、四所示之抵押權以
  為擔保等節，應可為採。
次查，被上訴人對上訴人所有之前揭本金500萬元及利息、違約
  金等債權經前案分配確定、部分受償後，本金依序尚餘266萬
  元（即前案分配表次序5本金350萬元－該項分配款84萬元＝266
  萬元）、114萬元（即前案分配表次序4本金150萬元－該項分配
  款36萬元＝114萬元）未受償，另利息、違約金於前案均僅計至
  105年1月19日止等情，為前述分配表所明載。則被上訴人以其
  為系爭土地第1、2順位抵押權人兼執行債權人身分，於系爭執
  行事件陳報優先債權即前述本金餘額266萬元、114萬元，及依
  序自105年7月29日起至108年1月22日止（計908天）
　，按兩造於抵押權設定時約定按每萬元每日20元（即日息0.2%
  ）加計之違約金483萬0,560元、207萬0,240元，及普通債權即
  自105年7月29日起至108年1月22日止按執行名義所載利率年息
  5%計算之利息33萬0,860元、14萬1,797元未受償（即系爭分配
  表次序4、5所列本金及違約金、次序7、8所列利息等債權），
  即屬有據。上訴人未能舉證證明其已清償前述債權本息，則其
  主張其無欠息或違約情事，被上訴人不得請求利息及違約金云
  云，亦無可採。
末按，約定之違約金額過高者，法院得減至相當之數額，民法
  第252條另定有明文。此乃係賦與法院得依兩造所提出之事證
  資料，斟酌社會經濟狀況並平衡兩造利益而為妥適裁量、判斷
  之權限。所謂違約金，不問其作用為懲罰抑為損害賠償額之預
  定，均有上開規定之適用。至於約定之違約金是否相當或過高
  ，則應依一般客觀事實、社會經濟狀況及當事人所受損害情形
  ，以為衡量之標準。若所約定之額數，與實際損害顯相懸殊者
  ，法院自得酌予核減，並不因懲罰性違約金或賠償額預定性違
  約金而異。查上訴人為被上訴人設定附表三編號2、3所示抵押
  權時固約定如逾期還款時，須另加計每日每萬元以20元計算之
  違約金，惟本院衡量前揭違約金計算乃相當於年息73%（20÷10
  ,000×365＝73%），已逾法定最高利率年息20%數倍，且兩造間
  復有利息給付之約定，衡情實有過高，而應酌減為每日每萬元
  以2元計算（即年息7.3%）為適當。準此計算，系爭分配表次
  序4、5之違約金，酌減後依序為48萬3,056元（266萬元×2/100
  00×908＝48萬3,056元）、20萬7,024元（114萬元×2/10000×908
  ＝20萬7,024元），逾此範圍之違約金數額，即應予以剔除。
綜上所述，上訴人依強制執行法第41條第1項規定，請求將系爭
  分配表次序4、5所示之違約金依序超過48萬3,056元、20萬7,0
  24元部分予以剔除，不得列入分配，為有理由，應予准許
　；逾此部分之請求，則無理由，不應准許。從而，原審就上開
  不應准許部分，為上訴人敗訴之判決，並無不合。上訴論旨指
  摘原判決此部分為不當，求予廢棄改判，為無理由，應駁回其
  上訴。
本件事證已臻明確，兩造其餘攻擊、防禦方法及舉證，經核與
　判決結果無影響，爰不逐一論列，附此敘明。
據上論結，本件上訴為無理由。爰判決如主文。
中　　華　　民　　國　　109 　年　　9 　　月　　22　　日
                  民事第七庭    
                    審判長法  官  李昆霖
                          法  官  王育珍
                          法  官  林翠華
正本係照原本作成。
不得上訴。
中　　華　　民　　國　　109 　年　　9 　　月　　22　　日
　　　　　　　　　　　　　書記官  黃文儀

附表一（本票及執行名義）：               
編 號   發票日   面額 (新臺幣)    到期日   票號  本票裁定/債權  憑證案號     備  註 1 101年3月6日 300萬元 102年4月4日 CH534100 士林地院102年度司票字第4751號/ 原法院104年度司執字第79563號 利息記載按年息5％計算 2 101年6月4日  50萬元     空白 CH375452 同上 同上 3 100年7月22日 100萬元     空白 TH731751 原法院102年度司票字第12228號/ 102年度司執字第153483號 同上 4 101年3月6日 50萬元 102年3月6日 CH534099 同上 同上 
附表二（支票）：
編號    發 票 日 面額（新臺幣）     付款人/付款帳號     票  號   1   102年4月4日 300萬元   臺北市第五信用社大同   分社/000000000號    TT0000000   2   102年6月4日 50萬元 同上    TT0000000   3   102年7月22日 100萬元 同上    TT0000000   4   102年3月6日 50萬元 同上    TT0000000 
附表三（即8-81地號抵押權）：
編號  登 記  日 期 擔保債權金額 (新臺幣) 擔保債權種 類 及 範 圍 擔保債權確定期 日  清 償  日 期 利息及遲延利息  違約金 (新臺幣) 債務人及設定義務人/備註   1 99年3月3日 最高限額 240萬元 債務人對抵押權人現在及將來在前揭最高限額內所負之債務（包括借款、墊款、票據等） 101年3月2日 依照各個契約所定清償日期 無 每逾1日每萬元以20元計算 周葉阿汾 【註】100年7月13日塗銷抵押權設定登記  2 99年6月3日 最高限額 400萬元 同上 101年5月30日 同上 同上 同上 周葉阿汾 3  101年3月7日 最高限額 120萬元 同上 102年3月5日 同上 同上  同上 同上 
附表四（即8-80地號抵押權）：
編號  登 記  日 期 擔保債權金額 (新臺幣)   擔  保  債  權   種 類 及 範 圍 擔保債權確定期 日  清 償  日 期 利息及遲延利息  違約金 (新臺幣) 債務人及設定義務人     1   100年7月21日   最高限額 120萬元 債務人對抵押權人現在及將來在前揭最高限額內所負之債務（包括借款、墊款、保證及票據等）   101年7月19日  依照各個契約所定清償日期      無  每逾1日每萬元以20元加計  周葉阿汾